最高法院刑事判決　　　　　　　　　　　　　　　九十三年度台上字第四六三八號
　　上　訴　人　台灣高等法院高雄分院檢察署檢察官
　　被　　　告　甲○○
右上訴人因被告違反公職人員選舉罷免法案件，不服台灣高等法院高雄分院中華民國
九十三年五月二十一日第二審更審判決（九十三年度上更(一)字第一０二號，起訴案號
：台灣高雄地方法院檢察署九十一年度偵字第二一一三二號），提起上訴，本院判決
如左：
    主  文
原判決撤銷，發回台灣高等法院高雄分院。
    理  由
本件原判決以公訴意旨略以：被告甲○○與告訴人吳菲粵前均為第十七屆高雄縣林園
鄉（起訴書誤繕為大寮鄉）第二選區之鄉民代表候選人，於選舉期間，被告為能當選
及爭取女性保障名額，而使告訴人不當選之犯意，乃意圖散佈於眾，於民國九十一年
五月三十日左右，在該選區與助選員拜訪選民時，沿街散發標題為「這樣之鄉代∣PA
RT2 服務篇」之選舉宣傳海報，於宣傳海報內以插畫附隨文字「潑婦罵街是事實，破
壞他人家庭充當二奶是真相」、「客兄」、「老公給人拐去嘍」等足以毀損他人名譽
之事，指摘、毀損告訴人之名譽，因認被告涉犯刑法第三百十條第一項、公職人員選
舉罷免法第九十二條等罪嫌。惟經審理結果，不能證明被告犯罪，因而撤銷第一審論
處被告共同意圖使候選人不當選，以文字傳播不實之事，足以生損害於他人罪刑之判
決，改判諭知被告無罪，固非無見。
惟查：(一)、已受請求之事項未予判決者，其判決當然違背法令，刑事訴訟法第三百七
十九條第十二款定有明文；又刑事訴訟法第二百六十四條第二項關於起訴書程式之規
定，旨在界定起訴之對象，亦即審判之客體，並兼顧被告行使防禦權之範圍，其中屬
於絕對必要記載事項之犯罪事實，係指犯罪構成要件之具體事實。苟起訴書所記載之
犯罪事實與其他犯罪不致相混，足以表明其起訴之範圍者，即使記載未詳或有誤認，
事實審法院亦應依職權加以認定，不得以其內容簡略或記載不詳，而任置檢察官起訴
之犯罪事實於不顧。本件起訴書之犯罪事實欄記載：被告為能當選及爭取女性保障名
額，而使告訴人不當選，……沿街散發標題為「這樣的鄉代∣PART2服務篇」之選舉
宣傳海報，於宣傳海報內以插畫附隨文字「潑婦罵街是事實，破壞他人家庭充當二奶
是真相」、「客兄」、「老公給人拐去嘍」『等』足以毀損他人名譽之事，指摘、毀
損告訴人之名譽等情。則依起訴書所載意旨，能否謂前開文宣另載：「這攤騙過去，
又可以撈四年」部分，非屬檢察官所起訴之範圍，尚非無疑。原審就上開部分是否屬
起訴之範圍未詳予調查釐清，遽於理由欄說明：「被告所為上開文宣用語部分未經起
訴，而前開起訴部分不能證明被告犯罪，則此未據起訴部分，自不在本院審判範圍」
（原判決理由欄四、(三)）等情，而就上開部分未予判決，尚有未合。(二)、依法應於審
判期日調查之證據雖已調查，而其內容未明瞭者，即與未經調查無異，如遽行判決，
仍屬應於審判期日調查之證據而未予調查，尚不得遽對被告為有利或不利之認定。第
一審判決論處被告共同意圖使候選人不當選，以文字傳播不實之事，足以生損害於他
人罪刑，係以：依證人劉源興、林武智、劉士麟、許忠信、傅乾、李守道、劉清祥
、林榮昭、程培弘等人供述之內容，雖可證明告訴人於九十一年二月間，在調解時罵
人；於九十一年四月上旬，與高雄縣林園鄉金潭國小校長論事時情緒較為激動；於九
十一年五月八日，在高雄縣林園鄉阿義餐廳內質問李守道有關提名之事，語氣激動說
不要搖擺（台語）等情，然上揭情事，與社會一般常情對所謂「潑婦罵街」之負面評
價是否相當，非無疑義。況且被告係於鄉民代表競選活動期間，對同為候選人之告訴
人，於前揭宣傳海報中泛指告訴人「潑婦罵街」，而未言及具體事實以供觀看者為適
度之評價，被告所為顯非出於善意之評論（第一審判決第四頁第十六行至第五頁第八
行）等情，為其主要論據之一。第一審判決所為上開論斷說明是否屬實？苟第一審判
決所為上開論斷說明係屬事實，其何以不能為不利被告認定之依據？原審就上情未詳
予調查釐清論斷說明，率以：上情係被告主觀上對告訴人處理事務時之言行舉止所為
評論，且確有上開事實足佐，堪認被告有客觀上之相當理由，確信為真實，尚難逕認
被告有何捏造不實之誹謗故意（原判決第四頁第十八行至第五頁第二行）等，並非明
確之理由，遽為有利被告之論斷，其查證未盡且理由欠備，遽行判決，難昭折服。檢
察官上訴意旨指摘原判決，尚非無理由，應認仍有撤銷發回更審之原因。
據上論結，應依刑事訴訟法第三百九十七條、第四百零一條，判決如主文。
中　　　華　　　民　　　國　　九十三　　年　　　九　　　月　　　八　　　日
                              最高法院刑事第三庭
                                  審判長法官  董　明　霈
                                        法官  林　茂　雄
                                        法官  張　祺　祥
                                        法官  陳　世　淙
                                        法官  洪　佳　濱
      右正本證明與原本無異
                                              書  記  官
中　　　華　　　民　　　國　　九十三　　年　　　九　　　月　　 十六 　　日
                                                                   ｍ
